臺灣彰化地方法院民事判決
110年度訴字第626號
原      告  林淑珍  


被      告  王宏益  
            洪水城  
            洪國平  
            王太平  
            王世界  
            王進發  

            黃王招治
            王梅葱  
            王靖沛  
            王昭懿  
            王淑娟  
            王淑蘭  
            王庭妘  

            王珏雅  

兼上二人共同
訴訟代理人  
            劉瑞珍  
上列當事人間請求分割共有物事件，本院於民國111年7月14日言
詞辯論終結，判決如下：
    主  文
被告王太平、王世界、王進發、黃王招治、王梅葱、王靖沛、王
昭懿、王淑娟、王淑蘭、王庭妘、王珏雅、劉瑞珍應就被繼承人
王萬義所遺坐落彰化縣○○鄉○○段○○○地號、同段六一七地號、同
段六一八地號及同段六一九地號等四筆土地、權利範圍均為一○○
○○分之一三一六，辦理繼承登記。
兩造共有坐落彰化縣○○鄉○○段○○○地號、同段六一七地號、同段
六一八地號及同段六一九地號等四筆土地，准予合併分割，分割
方法如附圖二（即彰化縣二林地政事務所民國一一一年一月十三
日二土測字第一○二號土地複丈成果圖）所示，各共有人取得土
地之位置編號、面積及權利範圍，詳如附表二所列。
訴訟費用由兩造依附表一「訴訟費用負擔比例」欄所示比例負擔
。
    事  實  及  理  由
壹、程序事項：
一、被告洪國平、王太平、王世界、王進發、黃王招治、王梅葱
    、王靖沛、王昭懿、王淑娟、王淑蘭均經受合法通知，未於
    最後言詞辯論期日到場，核無民事訴訟法第386條各款所列
    情形，爰依原告之聲請，由其一造辯論而為判決。
二、訴狀送達後，原告不得將原訴變更或追加他訴。但該訴訟標
    的對於數人必須合一確定時，追加其原非當事人之人為當事
    人者，不在此限，民事訴訟法第255條第1項第5款定有明文
    。原告提起本件分割共有物訴訟，為固有必要共同訴訟，需
    以全體共有人一同起訴，始具當事人適格。查本件土地共有
    人王萬義已於起訴前之民國70年12月7日死亡，繼承人為王
    太平、王世界、王進發、黃王招治、王梅葱、王靖沛、王昭
    懿、王淑娟、王淑蘭、劉瑞珍、王庭妘及王珏雅等12人（下
    稱王太平等12人），其等尚未就王萬義所遺坐落彰化縣○○鄉
    ○○段000○000○000○000地號等4筆土地（下稱系爭4筆土地，
    單稱地號土地），應有部分均各為1316/10000，辦理繼承登
    記等事實，有原告所提王萬義之繼承系統表、被繼承人除戶
    籍謄本、各繼承人戶籍謄本及系爭4筆土地第一類謄本等件
    為證（見本院卷第65、71至97、119至134頁)，且經本院依
    職權查詢結果，無王萬義之繼承人及再轉繼承人聲明拋棄繼
    承之紀錄，有本院民事紀錄科查詢表在卷可稽（見本院卷第
    113、243頁)。原告具狀追加王太平等12人為被告，核與前
    開規定相符，自應准許。
貳、實體事項：
一、原告主張：系爭4筆土地為兩造所共有，應有部分如附表一
    所示。系爭4筆土地並無不能分割之事由，兩造亦未訂有不
    分割之期限，亦無物之使用目的不能分割之情形，然就分割
    方法不能達成協議，爰依民法第823條第1項、第824條第5項
    規定，請求王太平等12人就王萬義所遺土地持分，辦理繼承
    登記後，依原告所提附圖二所示方案合併分割系爭4筆土地 
    等語，並聲明：如主文第1、2項所示。
二、被告部分：
(一)被告王宏益、洪水城、王庭妘、王珏雅、劉瑞珍均表示：同
    意原告方案等語。
(二)被告洪國平、王太平、王世界、王進發、黃王招治、王梅葱
    、王靖沛、王昭懿、王淑娟、王淑蘭經合法通知，均未到場
    ，亦未提出書狀作何聲明或陳述。
三、得心證之理由：
(一)因繼承、強制執行、徵收、法院之判決或其他非因法律行為
    ，於登記前已取得不動產物權者，應經登記，始得處分其物
    權，民法第759條定有明文。又分割共有物，性質上為處分
    行為，依民法第759條規定，共有不動產之共有人中有人死
    亡時，於其繼承人未為繼承登記以前，固不得分割共有物。
    惟原告如於本件訴訟中，請求死亡共有人之繼承人辦理繼承
    登記，並合併對繼承人及其餘共有人為分割共有物之請求，
    不但符合訴訟經濟原則，亦與民法第759條及強制執行法第1
    30條規定之旨趣無違（最高法院69年台上字第1012號判例意
    旨參照）。查系爭4筆土地之共有人王萬義於70年12月7日死
    亡，其繼承人為被告王太平等12人，尚未辦理繼承登記等情
    ，已如前述。是原告依上開規定，於分割系爭4筆土地之處
    分行為前，請求一併辦理繼承登記，核無不合，應予准許。
(二)各共有人，除法令另有規定外，得隨時請求分割共有物。但
    因物之使用目的不能分割或契約訂有不分割之期限者，不在
    此限；共有人相同之數不動產，除法令另有規定外，共有人
    得請求合併分割，民法第823條第1項、第824條第5項分別定
    有明文。查系爭4筆土地為兩造所共有，應有部分比例各如
    附表一所示，為共有人相同之數筆土地，有原告所提系爭土
    地之土地登記第一、三類謄本在卷可稽（見本院卷第17至31
    、119至133頁），且無依法令不能合併分割情形，復查無不
    適當合併分割之情事，是原告依民法第824條第5項規定，請
    求合併分割系爭4筆土地，自應准許。又原告主張兩造間無
    不得分割之約定，為被告所不爭執，系爭4筆土地並無依法
    不得分割之情事，或因物之使用目的不能分割情形等情形，
    然兩造就分割方法無法達成協議，則原告依首開規定，請求
    裁判分割共有土地，自屬有據。
(三)共有物之分割，依共有人協議之方法行之；分割之方法，不
    能協議決定者，法院得因任何共有人之聲請，以原物分配於
    各共有人，民法第824條第1項、第2項第1款前段分別定有明
    文。又法院裁判分割共有物，應斟酌共有人之應有部分比例
    、各共有人之意願、土地之價值、現有使用狀況、經濟效用
    、對外通行問題、各共有人所分得之土地能否為適當之利用
    ，及各共有人間有無符合公平之原則等因素為通盤考量，以
    定一適當公允之方法為分割。
  ⒈查系爭4筆土地使用分區皆為一般農業區農牧用地，面積各如
    附表一所示，合併後略呈上短下長之梯形，此有土地登記第
    ㄧ類謄本及地籍圖謄本在卷可參（見本院卷第119至135頁）
    。又系爭4筆土地東側臨寬約4公尺之芳東路，系爭619地號
    土地上，坐落王太平所有如附圖一編號B部分所示、面積261
    .17平方公尺之三合院1棟，現供由王太平及王宏益父子居住
    使用，其餘部分則空地；系爭616地號土地現由洪水城、洪
    國平種植蔬菜；系爭617、618地號土地由原告種植水稻等事
    實，有原告所提現場簡圖2紙、現場照片4幀可參（見本院卷
    第99至103頁），復經本院會同彰化縣二林地政事務所測量
    人員至現場履勘屬實，此有本院勘驗筆錄 、該所110年8月1
    2日二土測字第1483號土地複丈成果圖1紙（即本判決附圖一
    ）在卷可參（見本院卷第173至175、183頁）。本件原告請
    求原物分割，被告對此亦均未爭執，而系爭土地依原物分割
    ，並無困難，應准許之。
  ⒉系爭4筆土地屬農業發展條例（下稱農發條例）所定之耕地，
    依農發條例第16條第3、4款規定，每宗土地各得分割為5筆
    ，合併後至多得分割為20筆土地，此有彰化縣二林地政事務
    所函文附卷可參（見本院卷第179頁），是本件原告所提方
    案未違反上開土地分割筆數之限制。 
  ⒊本院審酌原告所提如附圖二所示方案，由兩造按其等應有部
    分比例分割取得土地，地形均稱方正，便於耕作利用，且均
    與上開道路相鄰，交通便利。又該方案將編號A部分土地分
    歸王宏益取得，編號B部分土地分歸王太平等12人取得（公
    同共有），使王太平所有建物大部分坐落在上開土地，得維
    護建物占用基地之正當性，減少日後拆屋還地之勞力費用支
    出。參以原告及王宏益、洪水城、王庭妘、王珏雅、劉瑞珍
    均同意該方案，其等應有部分合計已逾1/2，故綜合考量系
    爭4筆土地之性質為耕地、現有使用狀況、對外交通、分割
    後經濟價值及多數共有人意願，認附圖二所示方案，應屬適
    當可採。
四、綜上所述，原告依民法第823條第1項、第824條第2項、第5
    項規定，請求合併分割系爭4筆土地，係屬有據，且依附圖
    二所示方案分割，為妥適公允。
五、分割共有物之訴，核其性質，兩造本可互換地位，本件原告
    起訴雖於法有據，然被告之應訴乃法律規定所不得不然，其
    所為抗辯自為伸張或防衛權利所必要，且本件分割結果，共
    有人均蒙其利，是以本件訴訟費用應由兩造按其等應有部分
    比例分擔，較為公允，爰判決如主文第3項所示。
六、本件事證已臻明確，兩造其餘主張陳述，經審酌與判決結果
    不生影響，爰不另一一論述，附此敘明。
七、訴訟費用負擔之依據：民事訴訟法第80條之1、第85條第1項
    但書、第2項。
中　　華　　民　　國　　111 　年　　8 　　月　　4 　　日
                  民事第三庭    法　官  鍾孟容         
以上正本係照原本作成。
如對判決上訴，應於判決送達後20日內向本院提出上訴狀。如委
任律師提起上訴者，應一併繳納上訴審裁判費。 
中　　華　　民　　國　　111 　年　　8 　　月　　4 　　日
                                書記官　張茂盛  

附表一
編號 共有人姓名 系爭616地號應有部分比例 系爭617地號應有部分比例 系爭618地號應有部分比例 系爭619地號應有部分比例 訴訟費用負擔比例 1 王太平、王世界、王進發、黃王招治、王梅葱、王靖沛、王昭懿、王淑娟、王淑蘭、王庭妘、王珏雅、劉瑞珍  1316/10000 1316/10000 1316/10000 1316/10000 連帶負擔 1316/10000  2 林淑珍 5199/10000 5199/10000 5199/10000 5199/10000 5199/10000 3 王宏益 806/10000 806/10000 806/10000 806/10000 806/10000 4 洪水城 2679/20000 2679/20000 2679/20000 2679/20000 2679/20000 5 洪國平 2679/20000 2679/20000 2679/20000 2679/20000 2679/20000 面積(平方公尺)  1286.94 1056.14 1187.57 1320.31  公告現值(元/㎡)  880 880 880 880  
附表二-原告方案
 分割前原地號  面積 (平方公尺)  合併後地號  面積 (平方公尺) 彰化縣二林地政事務所111年1月13日二土測字第102號土地複丈成果圖        分配位置編號 分配面積 （平方公尺） 所有權人 權利範圍 616 1286.94 616 4850.96  A 390.99 王宏益 1/1 617 1056.14    B 638.39 王太平、王世界、王進發、黃王招治、王梅葱、王靖沛、王昭懿、王淑娟、王淑蘭、王庭妘、王珏雅、劉瑞珍 公同共有1/1 618 1187.57    C 1261.01 林淑珍 1/1 619 1320.31    D 1261.01 林淑珍 1/1      E 649.78 洪國平 1/1      F 649.78 洪水城 1/1 合計     4850.96